# Implementación bayesiana paso a paso

En este capítulo se describe el archivo `FellegiSunter.r` en bloques lógicos para mostrar qué hace cada parte del código y por qué es necesaria dentro de un flujo simple de *record linkage* bayesiano. 

En conjunto, `RecordLinkage.r` sigue una secuencia lógica que va desde la preparación de los datos hasta la comparación de métodos de inferencia. El script comienza limpiando el entorno de trabajo y cargando las librerías necesarias, luego simula dos archivos con coincidencias verdaderas conocidas y genera todos los pares posibles entre ellos. A partir de estos pares, construye variables binarias de comparación y conserva la “verdad” simulada, lo que permite evaluar posteriormente el desempeño de los métodos.

En una siguiente etapa, se ejecuta `fastLink` como punto de referencia y, en paralelo, se especifica un modelo bayesiano de Fellegi-Sunter en STAN, el cual se ajusta mediante MCMC. Con los resultados del modelo, se calculan las probabilidades posteriores de *match* para cada par y finalmente se comparan los resultados obtenidos por ambos enfoques.

De esta forma, el archivo no solo implementa un ejemplo práctico de *record linkage*, sino que también articula claramente tres niveles de análisis: la simulación de datos, la formulación probabilística del problema y la implementación computacional de la inferencia bayesiana.

## Carga de librerías y configuración inicial

El script comienza limpiando el entorno de trabajo, cargando las librerías necesarias y definiendo algunas opciones para que STAN pueda compilar y ejecutar el modelo de manera más eficiente.

```{r stan-paso-1-librerias, echo=TRUE, message=FALSE, warning=FALSE, results='hide'}
rm(list = ls())

library(rstan)
library(fastLink)
library(tidyverse)

rstan_options(auto_write = TRUE)
options(mc.cores = parallel::detectCores())

set.seed(123)
```

El código comienza limpiando el entorno de trabajo mediante la función `rm(list = ls())`, lo que elimina todos los objetos existentes en memoria y evita que resultados previos interfieran con la ejecución actual. A continuación, se cargan las librerías necesarias: `library(rstan)` permite utilizar STAN desde R para ajustar modelos bayesianos, mientras que `library(fastLink)` incorpora una implementación ya existente de record linkage, lo que resulta útil para comparar su desempeño con el modelo que se desarrollará en STAN.

Posteriormente, se configuran algunas opciones clave para mejorar la eficiencia y reproducibilidad del análisis. La instrucción `rstan_options(auto_write = TRUE)` permite reutilizar archivos compilados por STAN, reduciendo significativamente los tiempos de ejecución en corridas posteriores. Por su parte, `options(mc.cores = parallel::detectCores())` habilita el uso de todos los núcleos disponibles del procesador, lo que facilita la ejecución paralela de múltiples cadenas MCMC. Finalmente, `set.seed(123)` fija la semilla aleatoria, garantizando que los resultados obtenidos puedan reproducirse exactamente en futuras ejecuciones.

## Construcción de los listados que serán emparejados

Luego se generan dos listas de registros. La base `A` representa un primer archivo y la base `B` un segundo archivo. Una parte de `B` se construye para que contenga coincidencias reales con `A`, mientras que otra parte agrega registros extra que no necesariamente tienen correspondencia. Es decir, se construye un conjunto de datos sintético que simula dos bases de información a ser vinculadas. Primero se define el tamaño de ambas listas, donde `A` contiene 50 registros y `B` contiene 60. Luego se crean catálogos simples de nombres, apellidos y sexo, los cuales sirven como insumos para generar variables de identificación. A partir de estos catálogos, se construye la base `A` como un conjunto de datos sintético que incluye un identificador único, nombre, apellido, edad y sexo para cada individuo.

A continuación, se introduce un mecanismo controlado de coincidencias reales entre ambas bases. Se define que los primeros 30 registros de `B` corresponden verdaderamente a los primeros 30 registros de `A`. Para ello:

1. Se construye `B_match` copiando esos registros, pero incorporando una pequeña perturbación en la variable edad de -1, 0 o 1, con el fin de imitar errores o variaciones típicas entre fuentes de datos.
2. Luego se genera `B_extra` con registros adicionales independientes que no tienen correspondencia en `A`, y finalmente se concatenan ambas partes para formar la base final `B`. 

En esencia, este procedimiento crea un escenario controlado en el que se conoce la verdad subyacente, lo que resulta especialmente útil para evaluar si el método de record linkage es capaz de recuperar correctamente las coincidencias reales.

```{r stan-paso-2-listas, echo=TRUE}
nA <- 50
nB <- 60

nombres <- c("Juan","Maria","Pedro","Ana","Luis","Carlos",
             "Lucia","Jorge","Sofia","Miguel","Laura")

apellidos <- c("Gomez","Perez","Rodriguez","Lopez","Garcia")

sexos <- c("M","F")

A <- data.frame(
  idA = 1:nA,
  nombre = sample(nombres,nA,replace=TRUE),
  apellido = sample(apellidos,nA,replace=TRUE),
  edad = sample(20:60,nA,replace=TRUE),
  sexo = sample(sexos,nA,replace=TRUE)
)

n_match_true <- 30

B_match <- data.frame(
  idB = 1:n_match_true,
  nombre = A$nombre[1:n_match_true],
  apellido = A$apellido[1:n_match_true],
  edad = A$edad[1:n_match_true] + sample(c(-1,0,1),n_match_true,replace=TRUE),
  sexo = A$sexo[1:n_match_true]
)

B_extra <- data.frame(
  idB = (n_match_true+1):nB,
  nombre = sample(nombres,nB-n_match_true,replace=TRUE),
  apellido = sample(apellidos,nB-n_match_true,replace=TRUE),
  edad = sample(20:60,nB-n_match_true,replace=TRUE),
  sexo = sample(sexos,nB-n_match_true,replace=TRUE)
)

B <- rbind(B_match,B_extra)
```

A continuación se muestran los primeros seis registros de ambos listados.

```{r, echo=TRUE}
head(A)
head(B)
```

## Generación de todos los pares posibles

Una vez construidas las dos bases, el siguiente paso es formar el producto cartesiano entre `A` y `B`, es decir, todos los pares candidato que podrían compararse.

```{r, echo=TRUE}
pairs <- merge(A,B,by=NULL)
N <- nrow(pairs)
```

La instrucción `merge(A, B, by = NULL)` genera todos los pares posibles entre los registros de `A` y los registros de `B`, es decir, construye el producto cartesiano entre ambos conjuntos de datos. Como `A` tiene 50 filas y `B` tiene 60, entonces el número total de pares generados será 50 x 60 = 3000. A partir de este resultado, la expresión `N <- nrow(pairs)` permite almacenar ese total de pares, el cual será una de las entradas clave del modelo en STAN.

Este paso es fundamental porque transforma el problema original de enlazar dos archivos en un problema de clasificación de pares: cada combinación posible de registros debe ser evaluada y clasificada como un posible match o non-match. A continuación se observan lo primeros registros de la tabla de datos que contiene los pares de comparación.

```{r, echo=TRUE}
head(pairs)
```

## Construcción de las variables de comparación

Después de formar todos los pares, el código compara campo por campo para resumir el nivel de acuerdo entre los registros. Estas comparaciones son justamente las variables que alimentan el modelo de Fellegi-Sunter.

```{r message=FALSE, warning=FALSE, results='hide'}
pairs$nombre_match <- ifelse(pairs$nombre.x == pairs$nombre.y,1,0)
pairs$apellido_match <- ifelse(pairs$apellido.x == pairs$apellido.y,1,0)
pairs$edad_match <- ifelse(abs(pairs$edad.x - pairs$edad.y)<=1,1,0)
pairs$sexo_match <- ifelse(pairs$sexo.x == pairs$sexo.y,1,0)

X <- as.matrix(pairs[,c(
  "nombre_match",
  "apellido_match",
  "edad_match",
  "sexo_match"
)])

K <- ncol(X)
```

En esta etapa se construyen cuatro indicadores binarios que resumen la comparación entre registros: `nombre_match`, que toma el valor 1 si los nombres coinciden exactamente; `apellido_match`, que vale 1 cuando los apellidos coinciden; `edad_match`, que es 1 si las edades difieren a lo sumo en una unidad; y `sexo_match`, que toma el valor 1 cuando el sexo coincide. Estos indicadores permiten traducir las comparaciones entre variables en una forma numérica sencilla y homogénea.

Posteriormente, estas variables se organizan en una matriz `X`, donde cada fila corresponde a un par de registros y cada columna representa una de las variables de comparación. Además, se define `K` como el número total de variables de comparación, que en este caso es 4. Esta matriz `X` constituye el insumo central del modelo bayesiano, ya que cada fila resume la evidencia observada a favor o en contra de que un par de registros corresponda a una misma unidad (match) o no (non-match).

A continuación se observan lo primeros registros de la matriz de comparación.

```{r, echo=TRUE}
head(X)
```

## Definición de las entidades emparejadas

En este paso se construye una variable que identifica cuáles pares son verdaderamente coincidencias. Esta variable no se usa para ajustar el modelo bayesiano. Su función es servir como referencia para evaluar el desempeño del método una vez que se haya estimado.

```{r, echo=TRUE}
pairs$true_match <- ifelse(
  pairs$idA <= n_match_true &
    pairs$idB == pairs$idA,
  1,0)
```

Se asigna el valor 1 a aquellos pares que cumplen simultáneamente dos condiciones: por un lado, que `idA` se encuentre entre los primeros 30 registros que corresponden a coincidencias reales, y por otro, que `idB == idA`, lo cual refleja la forma específica en que se construyó la correspondencia entre `A` y `B_match`.

Todos los demás pares que no satisfacen estas condiciones se marcan con 0, de modo que esta variable indica de manera clara cuáles pares corresponden a coincidencias verdaderas y cuáles no.

## Aplicación de `fastLink`

Antes de ajustar el modelo en STAN, el script ejecuta el paquete `fastLink` como punto de comparación.

```{r message=FALSE, warning=FALSE, results='hide'}
A$edad <- as.numeric(A$edad)
B$edad <- as.numeric(B$edad)

A$nombre <- as.character(A$nombre)
B$nombre <- as.character(B$nombre)

A$apellido <- as.character(A$apellido)
B$apellido <- as.character(B$apellido)

A$sexo <- as.character(A$sexo)
B$sexo <- as.character(B$sexo)

fl <- fastLink(
  dfA = A,
  dfB = B,
  varnames = c("nombre","apellido","edad","sexo"),
  stringdist.match = c("nombre","apellido"),
  numeric.match = c("edad")
)

matches_fastlink <- data.frame(
  idA = fl$matches[,1],
  idB = fl$matches[,2]
)
```

En primer lugar, es necesario asegurar que cada variable sea interpretada correctamente por el algoritmo. Luego se ejecuta `fastLink()` especificando las variables que se emplearán para enlazar ambos archivos, indicando explícitamente que `nombre` y `apellido` deben tratarse como campos de texto, mientras que `edad` se maneja como una variable numérica. A partir de esta ejecución, se extraen los pares identificados como coincidencias por el algoritmo y se almacenan en el objeto `matches_fastlink`.

```{r, echo=TRUE}
head(matches_fastlink)
```

En el contexto del script, este bloque es clave porque permite contrastar dos enfoques distintos: por un lado, el uso de un método ya implementado en un paquete especializado, y por otro, una implementación explícita del modelo bayesiano en STAN.

## Modelo Fellegi-Sunter bayesiano en Stan

El núcleo conceptual del script aparece cuando se define el modelo probabilístico en lenguaje STAN. Este bloque traduce la idea del modelo de Fellegi-Sunter a una formulación que puede estimarse por MCMC.

```{r, echo=TRUE}
stan_code <- "
data {

  int<lower=1> N;               // numero de pares
  int<lower=1> K;               // numero de variables de comparacion
  int<lower=0,upper=1> X[N,K];  // matriz de acuerdos

}

parameters {

  vector<lower=0,upper=1>[K] m;   // probabilidad de acuerdo dado match
  vector<lower=0,upper=1>[K] u;   // probabilidad de acuerdo dado no-match
  real<lower=0,upper=1> pi;       // proporcion de matches

}

model {
  // Verosimilitud
  
  real log_m;
  real log_u;
  
  for(i in 1:N){

    log_m = 0;
    log_u = 0;

    for(k in 1:K){

      log_m += bernoulli_lpmf(X[i,k] | m[k]);
      log_u += bernoulli_lpmf(X[i,k] | u[k]);

    }

    target += log_sum_exp(
                 log(pi) + log_m,
                 log1m(pi) + log_u
               );

  }

  // Distribuciones previas
  
  m ~ beta(8,2);
  u ~ beta(2,8);
  pi ~ beta(1,5);

}

generated quantities {

  vector[N] p_match;

  for(i in 1:N){

    real log_m;
    real log_u;

    log_m = log(pi);
    log_u = log1m(pi);

    for(k in 1:K){
      log_m += bernoulli_lpmf(X[i,k] | m[k]);
      log_u += bernoulli_lpmf(X[i,k] | u[k]);
    }

    p_match[i] = exp(log_m) / (exp(log_m) + exp(log_u));

  }

}

"
```

En el bloque `data` se declaran los insumos del modelo: `N`, que corresponde al número total de pares generados; `K`, que indica el número de variables de comparación; y `X[N,K]`, que es la matriz binaria que resume los acuerdos entre registros para cada par. Esta matriz constituye la evidencia observada que alimenta el modelo.

En la sección `parameters` aparecen los parámetros clásicos del modelo de Fellegi-Sunter. Por un lado, `m[k]` representa la probabilidad de acuerdo en la variable `k` cuando el par es un *match*, mientras que `u[k]` corresponde a la probabilidad de acuerdo cuando el par es un *non-match*. Adicionalmente, `pi` modela la proporción global de pares que efectivamente son coincidencias verdaderas dentro del conjunto total.

Asimismo, en la verosimilitud marginal, para cada par `i` el código calcula `log_m`, que es la log-probabilidad del patrón observado bajo la hipótesis de que el par es un *match*, y `log_u`, que corresponde a la hipótesis de *non-match*. Luego, mediante `log_sum_exp`, se suma a `target` la contribución marginal del par, lo que implementa de forma numéricamente estable la combinación ponderada por `pi` de ambas posibilidades. En otras palabras, STAN no observa directamente si un par es o no un *match*, sino que integra esa incertidumbre al evaluar la probabilidad de los datos observados.

El modelo se completa con la especificación de distribuciones previas: se asume `m ~ beta(8,2)`, lo que favorece probabilidades altas de acuerdo en verdaderos *matches*; `u ~ beta(2,8)`, que favorece acuerdos bajos en *non-matches*; y `pi ~ beta(1,5)`, reflejando que las coincidencias reales suelen ser poco frecuentes entre todos los pares posibles. Estas elecciones incorporan conocimiento previo razonable sobre el problema.

Finalmente, para cada par de registros se calcula la probabilidad posterior de que sea un *match*, utilizando los valores de los parámetros simulados en cada iteración del algoritmo MCMC. En otras palabras, toma los parámetros `m`, `u` y `pi` generados por STAN y, con ellos, evalúa qué tan probable es que cada par corresponda a una coincidencia real. Para cada par `i`, el código construye dos cantidades: `log_m`, que representa la log-probabilidad de observar el patrón de acuerdos `X[i, ]` si el par fuera un *match*, y `log_u`, que corresponde a la misma probabilidad bajo la hipótesis de *non-match*. Ambas comienzan incorporando la información previa a través de `pi` (la proporción de *matches*) y luego se van acumulando sumando las contribuciones de cada variable de comparación mediante la función de verosimilitud Bernoulli.

Adicionalmente, el código transforma estas cantidades desde la escala logarítmica a probabilidades y calcula, para cada par, la probabilidad posterior de ser un *match* como una razón entre ambas hipótesis. El resultado se almacena en el vector `p_match`, de modo que en cada iteración de STAN se obtiene una estimación probabilística completa para todos los pares, incorporando la incertidumbre de los parámetros del modelo.

## Ajuste del modelo

Una vez especificado el modelo, el script prepara los datos en una lista y llama a STAN para estimar la distribución posterior de los parámetros.

```{r message=FALSE, warning=FALSE, results='hide'}
data_list <- list(
  N = N,
  K = K,
  X = X
)

fit <- stan(
  model_code = stan_code,
  data = data_list,
  iter = 2000,
  chains = 4,
  seed = 123
)
```

El objeto `data_list` se encarga de empaquetar toda la información en el formato que STAN espera recibir como entrada, asegurando que los datos del modelo estén correctamente estructurados. Luego, la función `stan()` compila el modelo y ejecuta el proceso de simulación mediante MCMC, lo que permite aproximar la distribución posterior de los parámetros de interés.

En este contexto, `iter = 2000` define el número de iteraciones que se ejecutan en cada cadena, mientras que `chains = 4` indica que se corren cuatro cadenas independientes, lo cual es clave para evaluar la convergencia del algoritmo. Además, el argumento `seed = 123` garantiza la reproducibilidad de los resultados. Como salida, el objeto `fit` contiene las muestras posteriores de los parámetros `m`, `u` y `pi`, que son fundamentales para el análisis del modelo.

## Cálculo de la probabilidad posterior de *match*

Después del ajuste, el script extrae los parámetros estimados y calcula, para cada par, una probabilidad posterior de coincidencia.

```{r, echo=TRUE}
post <- rstan::extract(fit)

m_hat <- colMeans(post$m)
u_hat <- colMeans(post$u)
pi_hat <- mean(post$pi)
p_match <- colMeans(post$p_match)

pairs$p_match <- p_match
pairs$bayes_match <- ifelse(pairs$p_match > 0.5,1,0)

matches_bayes <- pairs[pairs$bayes_match==1,c("idA","idB")]
```

Este bloque de código toma las muestras posteriores generadas por STAN y construye estimaciones resumidas para los parámetros y las probabilidades de *match*. Primero, `rstan::extract(fit)` recupera las simulaciones MCMC almacenadas en `fit`. A partir de estas, se calculan estimaciones puntuales mediante promedios posteriores: `m_hat` y `u_hat` como las medias por columna de `post$m` y `post$u`, respectivamente, y `pi_hat` como la media de `post$pi`.

Luego, `p_match <- colMeans(post$p_match)` calcula, para cada par de registros, la probabilidad posterior promedio de ser un *match*, integrando la incertidumbre de los parámetros. Estas probabilidades se incorporan al data frame original `pairs` en la columna `p_match`, y se define una clasificación binaria `bayes_match` asignando 1 a los pares cuya probabilidad supera el umbral de 0.5.

Finalmente, `matches_bayes` extrae únicamente los pares clasificados como coincidencias (*matches*), conservando los identificadores `idA` e `idB`. De esta manera, el bloque traduce los resultados probabilísticos del modelo bayesiano en una decisión concreta de emparejamiento. Obsérvese que aquí se usa una decisión por umbral fijo de 0.5. En una aplicación real, ese umbral podría modificarse dependiendo del costo de falsos positivos y falsos negativos.

## Comparación entre métodos

El script termina juntando los resultados de `fastLink` y del procedimiento bayesiano para compararlos en una misma tabla.

```{r, echo=TRUE}
matches_fastlink$fastlink <- 1
matches_bayes$bayes <- 1

comparison <- merge(
  matches_fastlink,
  matches_bayes,
  by=c("idA","idB"),
  all=TRUE
)

comparison$fastlink[is.na(comparison$fastlink)] <- 0
comparison
```

En este bloque se añaden indicadores que permiten identificar qué pares fueron detectados como coincidencias por cada uno de los métodos. Luego, ambas salidas se combinan utilizando `merge(..., all = TRUE)`, lo que asegura que se conserven tanto las coincidencias compartidas entre métodos como aquellas que son exclusivas de cada procedimiento. Tras esta unión, los valores faltantes en la columna correspondiente a `fastlink` se reemplazan por 0, indicando explícitamente que esos pares no fueron identificados por dicho método.

Aunque el script termina en este punto, el paso siguiente natural sería completar también la columna `bayes` asignando ceros a los valores faltantes. Con ambas salidas completamente definidas, es posible calcular distintas medidas de desempeño, como el número total de coincidencias detectadas por cada método, la cantidad de coincidencias en común y métricas como la precisión y la sensibilidad en relación con la variable `true_match`.

A continuación se muestran los primeros seis registros emparejados según el modelo bayesiano en la base de pares de comparación.

```{r}
pairs %>% 
  arrange(desc(bayes_match)) %>% 
  head()
```