## Implementación bayesiana del modelo Copas-Hilton en STAN

En este capítulo se describe el archivo `2.CopasHiltonBayes.R` en bloques lógicos para explicar qué hace cada parte del script y por qué cada componente es necesario dentro del flujo de *record linkage* bayesiano con la formulación de Copas-Hilton.

A diferencia del esquema más simple de Fellegi-Sunter, aquí los parámetros de acuerdo en *matches* y *non-matches* no se modelan de manera completamente libre. En su lugar, se introduce una estructura generativa que conecta la calidad de medición (`alpha`) y la distribución de categorías verdaderas (`f_k`) con las probabilidades de acuerdo `m_k` y `u_k`.

### Carga de librerías y configuración inicial

El script inicia limpiando el entorno, cargando `rstan` y configurando opciones de compilación/ejecución para STAN.

```{r ch-stan-paso-1-librerias, echo=TRUE, message=FALSE, warning=FALSE, results='hide'}
rm(list = ls())

library(rstan)

rstan_options(auto_write = TRUE)
options(mc.cores = parallel::detectCores())

set.seed(123)
```

Se limpia la sesión para evitar contaminación por objetos previos, se habilita el guardado de modelos compilados (`auto_write`) y se usan todos los núcleos disponibles para correr cadenas MCMC en paralelo. La semilla fija permite reproducibilidad.

### Construcción de las listas A y B

Se crean dos bases sintéticas. La base `A` representa el primer listado. La base `B` contiene una parte de coincidencias verdaderas con `A` y una parte adicional sin correspondencia forzada.

```{r ch-stan-paso-2-listas, echo=TRUE}
nA <- 50
nB <- 60

nombres <- c("Juan","Maria","Pedro","Ana","Luis","Carlos",
             "Lucia","Jorge","Sofia","Miguel","Laura")

apellidos <- c("Gomez","Perez","Rodriguez","Lopez","Garcia")

sexos <- c("M","F")

A <- data.frame(
  idA = 1:nA,
  nombre = sample(nombres,nA,replace=TRUE),
  apellido = sample(apellidos,nA,replace=TRUE),
  edad = sample(20:60,nA,replace=TRUE),
  sexo = sample(sexos,nA,replace=TRUE)
)

n_match_true <- 30

B_match <- data.frame(
  idB = 1:n_match_true,
  nombre = A$nombre[1:n_match_true],
  apellido = A$apellido[1:n_match_true],
  edad = A$edad[1:n_match_true] + sample(c(-1,0,1),n_match_true,replace=TRUE),
  sexo = A$sexo[1:n_match_true]
)

B_extra <- data.frame(
  idB = (n_match_true+1):nB,
  nombre = sample(nombres,nB-n_match_true,replace=TRUE),
  apellido = sample(apellidos,nB-n_match_true,replace=TRUE),
  edad = sample(20:60,nB-n_match_true,replace=TRUE),
  sexo = sample(sexos,nB-n_match_true,replace=TRUE)
)

B <- rbind(B_match,B_extra)
```

Este diseño crea un escenario controlado: se conoce qué pares son verdaderamente *match* y qué pares no lo son.

### Generación de todos los pares candidatos

Se construye el producto cartesiano entre `A` y `B`, es decir, todos los pares posibles.

```{r ch-stan-paso-3-pares, echo=TRUE}
pairs <- merge(A,B,by=NULL)
N <- nrow(pairs)
```

Con esto, el problema de enlazar listas se vuelve un problema de clasificar pares.

### Variables de comparación

Para cada par se crean indicadores binarios de acuerdo campo a campo.

```{r ch-stan-paso-4-comparaciones, echo=TRUE}
pairs$nombre_match <- ifelse(pairs$nombre.x == pairs$nombre.y,1,0)
pairs$apellido_match <- ifelse(pairs$apellido.x == pairs$apellido.y,1,0)
pairs$edad_match <- ifelse(abs(pairs$edad.x - pairs$edad.y)<=1,1,0)
pairs$sexo_match <- ifelse(pairs$sexo.x == pairs$sexo.y,1,0)

X <- as.matrix(pairs[,c(
  "nombre_match",
  "apellido_match",
  "edad_match",
  "sexo_match"
)])

K <- ncol(X)
```

La matriz `X` es la entrada principal del modelo bayesiano: cada fila resume la evidencia de un par.

### Construcción de conteos para estimar \(f_k\)

Aquí aparece el bloque distintivo de Copas-Hilton: se construyen conteos por categoría para cada variable. Estos conteos alimentan priors Dirichlet sobre la distribución poblacional de categorías `f_k`.

```{r ch-stan-paso-5-conteos, echo=TRUE}
build_counts <- function(vecA, vecB){
  tab <- table(c(vecA, vecB))
  list(
    values = names(tab),
    counts = as.integer(tab)
  )
}

c1 <- build_counts(A$nombre, B$nombre)
c2 <- build_counts(A$apellido, B$apellido)
c3 <- build_counts(A$edad, B$edad)
c4 <- build_counts(A$sexo, B$sexo)

counts_list <- list(c1, c2, c3, c4)

# Número de categorías distintas en cada variable
C <- sapply(counts_list, function(x) length(x$counts))
# Número máximo de categorías distintas en cada variable
C_max <- max(C)

counts_mat <- matrix(0, K, C_max)

for(k in 1:K){
  counts_mat[k,1:C[k]] <- counts_list[[k]]$counts
}
```

- `C[k]` guarda cuántas categorías reales tiene la variable `k`.
- `C_max` permite trabajar con arreglos rectangulares en STAN.
- `counts_mat` almacena los conteos observados por variable y categoría.

### Variable de verdad para evaluación

Se construye la etiqueta de verdad del par (solo para evaluar desempeño, no para entrenar).

```{r ch-stan-paso-6-verdad, echo=TRUE}
pairs$true_match <- ifelse(
  pairs$idA <= n_match_true &
    pairs$idB == pairs$idA,
  1,0)
```

### Especificación del modelo STAN (Copas-Hilton Full Bayes)

Este bloque define el modelo probabilístico completo:

1. `alpha[k]`: calidad de medición por variable.
2. `f[k]`: distribución de categorías latentes por variable (simplex).
3. `u[k] = sum_y f_k(y)^2`: acuerdo por azar entre no-coincidencias.
4. `m[k] = alpha[k]^2 + (1-alpha[k])^2 u[k]`: acuerdo entre coincidencias bajo error de medición.

```{r ch-stan-paso-7-modelo, echo=TRUE}
stan_code <- "
data {
  int<lower=1> N;
  int<lower=1> K;
  int<lower=1> C[K];
  int<lower=1> C_max;
  int<lower=0> counts[K, C_max];
  int<lower=0,upper=1> X[N,K];
}

parameters {
  vector<lower=0,upper=1>[K] alpha;
  simplex[C_max] f[K];
  real<lower=0,upper=1> pi;
}

transformed parameters {
  vector[K] u;
  vector[K] m;

  for (k in 1:K) {

    // u_k = sum f_k(y)^2 (solo categorias reales)
    u[k] = dot_self(f[k][1:C[k]]);

    // m_k segun Copas-Hilton
    m[k] = square(alpha[k]) + square(1 - alpha[k]) * u[k];
  }
}

model {

  // Priors
  alpha ~ beta(8,2);
  pi ~ beta(1,50);

  // f_k con Dirichlet + datos (conjugado)
  for (k in 1:K) {

    vector[C_max] alpha_dir;

    // evitar masa en categorias inexistentes
    alpha_dir = rep_vector(1e-10, C_max);

    for (c in 1:C[k]) {
      alpha_dir[c] = 1 + counts[k,c];
    }

    f[k] ~ dirichlet(alpha_dir);
  }

  // Likelihood de linkage
  for (i in 1:N) {

    real log_m = log(pi);
    real log_u = log1m(pi);

    for (k in 1:K) {
      log_m += bernoulli_lpmf(X[i,k] | m[k]);
      log_u += bernoulli_lpmf(X[i,k] | u[k]);
    }

    target += log_sum_exp(log_m, log_u);
  }
}

generated quantities {
  vector[N] p_match;

  for (i in 1:N) {

    real log_m = log(pi);
    real log_u = log1m(pi);

    for (k in 1:K) {
      log_m += bernoulli_lpmf(X[i,k] | m[k]);
      log_u += bernoulli_lpmf(X[i,k] | u[k]);
    }

    p_match[i] = inv_logit(log_m - log_u);
  }
}
"
```

### Ajuste del modelo

Se compila y ajusta el modelo, pasando todos los insumos preparados.

```{r ch-stan-paso-8-ajuste, echo=TRUE, message=FALSE, warning=FALSE, results='hide'}
fit <- stan(
  model_code = stan_code,
  data = list(
    N=N,
    K=K,
    C=C,
    C_max=C_max,
    counts=counts_mat,
    X=X
  ),
  iter = 1000,
  chains = 1,
  seed = 123
)

print(fit, pars=c("alpha","pi","u","m"))
```

### Resultados e identificación de matches

Finalmente se extraen probabilidades posteriores de *match* y se define una regla de decisión (umbral 0.8).

```{r ch-stan-paso-9-resultados, echo=TRUE}
post <- rstan::extract(fit)
pairs$p_match <- colMeans(post$p_match)
pairs$bayes_match <- ifelse(pairs$p_match > 0.8,1,0)

table(pairs$bayes_match, pairs$true_match)
```

La tabla final permite comparar clasificación bayesiana vs. verdad simulada.
